【裁判字號】    95,訴,903
【裁判日期】    950606
【裁判案由】    毒品危害防制條例
【裁判全文】
臺灣彰化地方法院刑事判決               95年度訴字第903號
公  訴  人  臺灣彰化地方法院檢察署檢察官
被      告  甲○○
上列被告因違反毒品危害防制條例案件，經檢察官提起公訴（95
年度毒偵字第1420號），本院認有刑事訴訟法第273之1條第1項
之情形，而改依簡式審判程序判決如下：
    主  文
甲○○施用第一級毒品，累犯，處有期徒刑拾壹月。
    事  實
一、甲○○前於民國（下同）94年間，因竊盜案件，經本院於94
    年6月6日，以94年易字第450號判決判處有期徒刑4月確定，
    嗣於94年8月10日入監執行，甫於同年9月26日因徒刑易科罰
    金執行完畢。另於88年間，因施用毒品案件，經臺灣彰化地
    方法院檢察署檢察官聲請觀察勒戒，後因有繼續施用傾向經
    送強制戒治，於89年7月11日停止戒治付保護管束，並於90
    年1月29日保護管束期滿未經撤銷而視為強制戒治執行完畢
    。復於92年間因施用第一級毒品案件，經臺灣彰化地方法院
    檢察署檢察官聲請強制戒治，嗣於93年1月9日因毒品危害防
    制條例修正而停止強制戒治出監；再於前開強制戒治執行完
    畢之5年內，又因違反毒品危害防制條例案件，經本院於94
    年11月10日，以94年度訴字第1190號判決判處有期徒刑9月
    、6月，應執行有期徒刑1年2月確定（現正執行中）。詎其
    仍不知悔改，復基於施用第一級毒品海洛因之犯意，於95年
    3月2日下午5、6時許，在彰化縣溪湖鎮○○路路旁，以將第
    一級毒品海洛因摻入香菸中點火吸食之方式，施用第一級毒
    品海洛因一次。嗣於95年3月3日晚間7時25分許，因另案通
    緝為警在上揭處所緝獲，並經其同意採集尿液送驗後，結果
    呈嗎啡陽性反應，始查悉上情。
二、案經彰化縣警察局溪湖分局報請臺灣彰化地方法院檢察署檢
    察官偵查起訴，本院認有刑事訴訟法第273-1條第1項之情形
    ，而改依簡式審判程序審理。
    理  由
一、按除被告所犯為死刑、無期徒刑、最輕本刑為3年以上有期
    徒刑之罪或高等法院管轄第一審案件者外，於刑事訴訟法第
    273條第1項程序進行中，被告先就被訴事實為有罪之陳述時
    ，審判長得告知被告簡式審判程序之旨，並聽取當事人、代
    理人、辯護人及輔佐人之意見後，裁定進行簡式審判程序；
    除簡式審判程序及簡易程序案件外，第一審應行合議審判，
    刑事訴訟法第273-1條第1項、第284-1條分別定有明文。本
    件被告甲○○所犯係死刑、無期徒刑、最輕本刑為3年以上
    有期徒刑或高等法院管轄第一審案件以外之罪，並於本院行
    準備程序時就被訴事實為有罪之陳述，本院合議庭依前揭規
    定，經評議結果，裁定改由受命法官獨任行簡式審判程序，
    先予敘明。
二、上揭事實，業據被告迭於警、偵訊、本院行準備程序及審理
    時均坦承不諱，且其於95年3月3日為警查獲時所採取之尿液
    ，經送鑑驗結果，確呈嗎啡陽性反應，此有彰化縣警察局溪
    湖分局尿液代號與真實姓名對照認證單、詮昕科技股份有限
    公司95年3月16日報告編號00000000號濫用藥物尿液檢驗報
    告各1紙附卷可稽；足徵被告確有於上開時、地，施用第一
    級毒品海洛因等情，洵堪認定。
三、次按觀察、勒戒或強制戒治執行完畢釋放後，5年內再犯毒
    品危害防制條例第10條之罪，即應直接依法追訴判決，固毋
    庸再行該條例針對「初犯」所規定之觀察、勒戒或強制戒治
    等治療程序，然若係於觀察、勒戒或強制戒治執行完畢釋放
    後，5年後再犯第10條之罪者，則應重新依該條例第20條第
    1項、第2項關於「初犯」之規定，先行送觀察、勒戒，並依
    其觀察、勒戒結果有無繼續施用毒品傾向，以定其是否施以
    強制戒治之治療程序，再於上開治療程序執行完畢後始由檢
    察官為不起訴處分，而非直接加以追訴處罰，此觀諸現行生
    效施行之毒品危害防制條例（於92年7月9日修正公布、自93
    年1月9日施行）第20條、第23條之規定甚明。而考諸前開毒
    品危害防制條例之修正理由主要係認觀察、勒戒或強制戒治
    後5年後再犯者，顯見前所實施之觀察、勒戒或強制戒治已
    足以遮斷其施用毒品之癮，為期自新及協助其斷除毒癮，對
    此5年後再犯者仍適用初犯之規定（即該條例第20條第3項之
    規定），即先經觀察、勒戒、強制戒治之程序【見該條例第
    20條修法理由5第3項修正理由（2）】，且為配合簡化施用
    毒品犯之刑事處遇程序，並鑑於經觀察、勒戒或強制戒治執
    行完畢釋放後5年內再犯者，其再犯率甚高，原據以實施之
    觀察勒戒及強制戒治既已無法收其實效，自應施以刑事處遇
    【見該條例第23條修正理由3（2）】，凡此俱見現行毒品危
    害防制條例於修正時刪除修正前二犯及三犯之規定，一改修
    法前繁雜之處遇程序，僅將施用毒品犯簡化區分為初犯、再
    犯外，並認施用毒品者係屬病患性犯人，以觀察、勒戒戒除
    其身癮，併以強制戒治方式祛除心癮之措施。由是觀之，現
    行毒品危害防制條例仍採「刑罰處遇程序」與「治療之保安
    處分程序」二者併行之方式，並將施用毒品者區分為「初犯
    」與「再犯」之不同，詳言之，倘毒品施用者係前經觀察、
    勒戒或強制戒制等治療程序執行完畢5年後，始再施用毒品
    之「初犯」，因認前所執行之觀察、勒戒或強制戒治足收戒
    除毒癮之效，自應重新先經觀察、勒戒或強制戒治等治療程
    序，並於治療程序執行完畢後由檢察官直接為不起訴處分，
    毋庸對之追訴處罰，反觀，在「再犯」之情形，因其先前所
    為治療程序顯未能收祛除毒癮之實效，且考量施用毒品者之
    再犯率偏高，乃簡化其刑事處遇程序，而對之直接追訴處罰
    ，不再施以保安處分之治療程序，是現行毒品危害防制條例
    所採「初犯」與「再犯」之界分，已揚棄過去修正前毒品危
    害防制條例所採一、二、三犯之判斷標準及處遇程序，且側
    重於觀察、勒戒或強制戒治等治療程序是否確實收其成效。
    因之，對於所謂「初犯」與「再犯」之區別，除應視其是否
    於觀察、勒戒或強制戒治執行完畢釋放後，5年後再犯者外
    ，尚應兼顧其前次所施予觀察、勒戒、強制戒治程序之成效
    以資判斷，如此方能貫徹現行毒品危害防制條例之修正立法
    意旨。且細繹現行毒品危害防制條例第20條、第23條之立法
    理由可知，所謂「再犯」應係指依該條例規定執行觀察、勒
    戒、強制戒治完畢釋放，再犯施用毒品罪者均屬之（見該條
    例第20條修法理由2後段），是對於現行毒品危害防治條例
    第20條第3項規定「觀察、勒戒或強制戒治執行完畢後，5年
    後再犯」之解釋，自應限於該施用毒品之行為人於觀察、勒
    戒或強制戒治執行完畢後5年內均未再有任何施用毒品之犯
    行，始足當之，茍其施用毒品之犯行，前經觀察、勒戒或強
    制戒治執行完畢後，5年內曾因再犯施用第一、二級毒品之
    行為，而經法院判處刑罰之處遇程序確定者，縱其係於觀察
    、勒戒或強制戒治執行完畢5年後復為施用毒品者（即修正
    前毒品危害防制條例所稱之三犯或三犯以上），因其於治療
    程序之保安處分執行完畢5年內，既仍有繼續施用毒品之犯
    行，即難認前所執行之治療程序有何戒除其身心毒癮之成效
    可言，自不得僅憑該次施用毒品犯行係在前次執行治療程序
    之保安處分完畢後，5年後再犯一端，即依現行毒品危害防
    制條例第20條第3項規定，逕認為「初犯」，而適用同條第1
    、2項之觀察、勒戒或強制戒治等治療程序，否則無異使接
    受治療程序執行成效不彰，而屢犯施用毒品罪之行為人，僅
    因其施用毒品行為與前次觀察、勒戒或強制戒治完畢之時間
    相距已逾5年，反得循初犯之保安處分程序，獲邀寬典，不
    啻與前揭毒品危害防制條例之修法初衷背道而馳，是就此情
    形，仍應認屬「再犯」之範疇，直接適用刑事刑罰處遇之程
    序，始符修法之本旨。查本件被告曾於88年間，因施用毒品
    案件，經臺灣彰化地方法院檢察署檢察官聲請觀察、勒戒，
    後因有繼續施用傾向經送強制戒治，於89年7月11日停止戒
    治付保護管束，並於90年1月29日保護管束期滿未經撤銷而
    視為強制戒治執行完畢。復於92年間因施用第一級毒品案件
    ，經臺灣彰化地方法院檢察署檢察官聲請強制戒治，嗣於93
    年1月9日因毒品危害防制條例修正而停止強制戒治出監；再
    於前開強制戒治執行完畢之5年內，又因違反毒品危害防制
    條例案件，經本院於94年11月10日，以94年度訴字第1190號
    判決判處有期徒刑9月、6月，應執行有期徒刑1年2月確定（
    現正執行中）等情，有臺灣高等法院被告全國前案紀錄表及
    臺灣彰化地方法院檢察署刑案資料查註紀錄表各一份在卷足
    憑，而被告本件施用第一級毒品海洛因之犯行，雖係在前次
    強制戒治執行完畢5年後所犯，惟被告於上開強制戒治執行
    完畢5年內，曾因施用第一級毒品罪經法院宣示判決並確定
    ，已詳述如前，顯見其並非於強制戒治執行完畢後5年內均
    無任何施用第一級毒品之犯行，則揆諸前開毒品危害防制條
    例條文及說明，被告所為本件施用第一級毒品海洛因之犯行
    ，即應無「初犯」規定之適用，自毋須再重新施予觀察、勒
    戒或強制戒制之處遇程序，而應依毒品危害防制條第23條第
    2項規定，直接訴追處罰（臺灣高等法院臺中分院94年度上
    訴字第1537號判決意旨亦同此見解）。綜上所述，本件犯罪
    事證已臻明確，被告前開犯行確堪認定，應予依法論科。
四、核被告甲○○所為，係犯毒品危害防制條例第10條第1項之
    施用第一級毒品罪。被告為施用第一級毒品海洛因而持有第
    一級毒品之低度行為，應為施用之高度行為所吸收，不另論
    罪。又查被告曾於94年間，因竊盜案件，經本院於94年6月
    6日，以94年易字第450號判決判處有期徒刑4月確定，嗣於
    94年8月10日入監執行，甫於同年9月26日因徒刑易科罰金執
    行完畢等情，有臺灣高等法院被告全國前案紀錄表1件在卷
    可參，被告於受有期徒刑執行完畢後，5年內再犯有期徒刑
    以上之罪，為累犯，應依刑法第47條之規定加重其刑。爰審
    酌被告前曾有施用毒品犯行，經送強制戒治執行完畢釋放後
    ，猶不知悔改，再施用毒品不輟，不僅戕害自身健康，更辜
    負國家將之視為病人，並施以長時間之戒治處遇之苦心，惟
    其對他人權益之侵害仍屬有限，於本院行準備程序與審理時
    均已坦承犯行，暨其犯罪動機、目的、手段、施用之次數、
    期間及其智識程度、生活狀況等一切情狀，量處如主文所示
    之刑。
四、據上論斷，應依刑事訴訟法第273之1條第1項、第299條第1
    項前段，毒品危害防制條例第10條1項，刑法第11條前段、
    第47條，判決如主文。
本案經檢察官林士富到庭執行職務。
中    華    民    國    95    年    6     月    6     日
                  臺灣彰化地方法院刑事第二庭
                                法  官  黃齡玉
以上正本證明與原本無異。
如不服本判決，應於判決送達後10日內向本院提出上訴狀 (須附
繕本 )。
中    華    民    國    95    年    6     月    7     日
                                書記官  施嘉玫
毒品危害防制條例第10條第1項
施用第一級毒品者，處 6 月以上 5 年以下有期徒刑。


司法院資訊處製作；財團法人民間司法改革基金會備份。
